【裁判字號】    99,聲判,138
【裁判日期】    990818
【裁判案由】    聲請交付審判
【裁判全文】
臺灣臺北地方法院刑事裁定             99年度聲判字第138號
聲  請  人
即  告訴人  乙○○
代  理  人  丁中原律師
            林俊吉律師
被      告  甲○○
            丙○○
上列聲請人因告訴被告等妨害名譽案件，不服臺灣高等法院檢察
署檢察長駁回再議之處分（九十九年度上聲議字第四一○四號，
原不起訴處分案號：臺灣臺北地方法院檢察署九十九年度偵續二
字第三二號），聲請交付審判，本院裁定如下：
    主  文
聲請駁回。
    理  由
一、按告訴人不服上級法院檢察署檢察長或檢察總長認再議為無
    理由而駁回之處分者，得於接受處分書後十日內委任律師提
    出理由狀，向該管第一審法院聲請交付審判，刑事訴訟法第
    二百五十八條之一第一項前段定有明文。經查，本件聲請人
    即告訴人乙○○（下稱聲請人）以被告甲○○、丙○○涉犯
    誹謗罪嫌，向臺灣臺北地方法院檢察署（下稱臺北地檢署）
    提出告訴，經該署檢察官以九十七年度偵字第一二一七九號
    為不起訴處分後，聲請人不服，乃聲請再議，嗣經臺灣高等
    法院檢察署（下稱高檢署）發回續行偵查，經臺北地檢署檢
    察官以九十七年度偵續字第六○四號為不起訴處分，聲請人
    不服聲請再議，經高檢署發回續行偵查，臺北地檢署檢察官
    再以九十八年度偵續一字第八○號為不起訴處分，聲請人不
    服聲請再議，經高檢署發回續行偵查，經臺北地檢署檢察官
    於民國九十九年四月二十八日以九十九年度偵續二字第三二
    號為不起訴處分，聲請人不服聲請再議，高檢署檢察長於九
    十九年六月九日以九十九年度上聲議字第四一○四號認原不
    起訴處分尚無不合，再議為無理由而駁回再議之聲請後，該
    署駁回再議處分書於九十九年六月十八日送達於聲請人，聲
    請人於九十九年六月二十八日收受該處分書後十日內，委任
    律師提出附理由之交付審判聲請狀向本院聲請交付審判等情
    ，業經本院調閱上開卷宗核閱無訛，並有聲請人所提刑事交
    付審判聲請狀上本院收狀戳日期可稽，則揆諸前揭規定所示
    ，聲請人向本院提起本件聲請，在程序上即屬適法，合先敘
    明。
二、復按刑事訴訟法增訂「聲請法院交付審判」制度，其目的無
    非係欲對於檢察官起訴裁量有所制衡，除貫徹檢察機關內部
    檢察一體之原則所含有之內部監督機制外，另宜有檢察機關
    以外之監督機制，由法院保有最終審查權而介入審查，提供
    告訴人多一層救濟途徑（刑事訴訟法第二百五十八條之一立
    法理由參照），以促使檢察官對於不起訴處分為最慎重之篩
    選，審慎運用其不起訴裁量權。是法院僅係就檢察機關之處
    分是否合法、適當予以審究，惟交付審判制度畢竟非屬審判
    程序之延伸，若法院於檢察機關憑以作成處分之卷證資料外
    ，主動另行蒐集其他證據，則顯然有侵越檢察機關之職權，
    形成違反彈劾原則（控訴機關與審判機關絕對分離）之情形
    。故雖刑事訴訟法第二百五十八條之三第三項有「法院為前
    項裁定前，得為必要之調查」之規定，然法院於審查交付審
    判之聲請有無理由時，應以審酌聲請人所指摘不利被告之事
    證未經檢察機關詳為調查或斟酌，或不起訴處分書所載理由
    違背經驗法則、論理法則及證據法則為限，方符本條係為制
    衡檢察官起訴裁量權之立法意旨。
三、聲請人原告訴意旨略以：被告丙○○前向壹週刊表示：「徐
    風楷（告訴人及被告之父）於八十一年間處分厚生橡膠股票
    ，獲利數億元，開成四張支票，每張五千萬元，分配給丙○○等三名子女及兒媳。乙○○得知分產一事後，向父親哇哇
    大叫，沒多久，丙○○就在父親要求下，把五千萬元的支票
    繳回，放在公司保管。如今，就連老爸過世了，乙○○也沒
    把支票還給姊妹。」、「三年前，丙○○的母親過世後，留
    下數千萬元的厚生玻璃及化學的股票，都被乙○○扣在公司
    ，卻對外說弄丟了。丙○○申報遺產稅時，原本可拿母親的
    股票扣抵，卻因乙○○不正面回應，一直拖到現在無法完稅
    。」等語，並經壹週刊於九十六年六月七日報導刊出。被告
    丙○○上開言論：「乙○○也沒把支票還給姊妹」、「都被
    乙○○扣在公司，卻對外說弄丟了」等語，顯然意在指述告
    訴人涉嫌侵占該五千萬元之支票及母親之厚生玻璃及化學的
    股票等情事，絕非事實，經壹週刊之刊出、報導，已使告訴
    人之名譽及對公司之經營產生負面之評價，受到嚴重損害，
    因認被告二人涉有誹謗之罪嫌。
四、聲請交付審判意旨詳如後附刑事交付審判聲請狀及補充理由
    狀所載。
五、原不起訴處分書、再議駁回處分書認依調查結果，難認被告
    二人有何誹謗之犯行，其理由已論列甚詳，惟聲請人雖仍執
    前詞再予爭執。經查：
  (一)按犯罪事實應依證據認定之，無證據不得認定其犯罪事實。
    又不能證明被告犯罪者，應諭知無罪之判決，刑事訴訟法第
    一百五十四條第二項、第三百零一條第一項分別定有明文。
    再按，事實之認定，應憑證據，如未能發現相當證據，或證
    據不足以證明，自不能以推測或擬制之方法，為裁判基礎；
    且認定不利於被告之事實須依積極證據，苟積極證據不足為
    不利於被告事實之認定時，即應為有利於被告之認定；另認
    定犯罪事實所憑之證據，雖不以直接證據為限，間接證據亦
    包括在內，然無論直接證據或間接證據，其為訴訟上之證明
    ，須於通常一般之人均不致有所懷疑，而得確信其為真實之
    程度者，始得據之為有罪之認定，倘其證明尚未達到此一程
    度，而有合理之懷疑存在，無從使事實審法院得有罪之確信
    時，即應由法院為諭知被告無罪之判決，最高法院著有四十
    年臺上字第八六號、三十年上字第八一六號、七十六年臺上
    字第四九八六號判例參照。
  (二)九十六年六月七日出版之壹週刊第三百十五期，由記者吳明
    儀撰文之標題為「太子集團介入厚生姊弟爭產風暴」一文，
    內容記載「徐風楷個性較內歛、低調，未參與炒股，但當時
    他處分一些股票，獲利數億元，開成四張支票，每張五千萬
    元，分配給丙○○等三名子女以及兒媳。乙○○得知分產一
    事後，『向父親哇哇大叫』，沒多久，丙○○就在父親要求
    下，把五千萬元的支票繳回，放在公司保管。如今，就連老
    爸過世了，乙○○也沒把支票還給姊妹。三年前，丙○○的
    母親過世後，留下數千萬元的厚生玻璃及化學的股票，都被
    乙○○扣在公司，卻對外說弄丟了。丙○○申報遺產稅時，
    原本可拿母親的股票扣抵，卻因乙○○不正面回應，一直拖
    到現在無法完稅。」等語一節，為聲請人與被告二人均不爭
    執，並有上開報導一份在卷可查（臺北地檢署九十七年度偵
    字第一二一七九號卷第九至十五頁參照），可堪認定。
  (三)就上開報導之緣由及採訪過程，證人即撰文記者吳明儀證稱
    ：壹週刊第三百十五期中關於太子集團介入厚生徐家爭產風
    暴的報導是我採訪後撰寫，因為我從許鄭溫溫的背信案得知
    這個家族有爭產的事，主動聯絡被告二人表示為了許鄭溫溫
    的背信案件，希望能採訪他們，我和他們查證許鄭溫溫的背
    信，還有他們財產方面的事，整個採訪過程時間很長，慢慢
    採訪時他們才說出來，一開始他們也不是很信賴我，後來才
    慢慢說出，整個採訪過程就是用聊天的方式，我沒有錄音，
    只有談話、記錄，我採訪完後沒有拿我的筆記讓他們確認，
    也沒有和他們說今天採訪所有的內容都會刊出，撰稿完後在
    出刊前沒有請被告二人看過等語（臺北地檢署九十七年度偵
    字第一二一七九號卷第七、八頁、九十七年度偵續字第六○
    四號卷第四十二、四十三頁參照），足認被告二人所辯：壹
    週刊的記者透過律師聯繫我們，要採訪許鄭溫溫及萬泰銀行
    的事情，我們說完和記者閒聊，聊到遺產稅繳納的事情，記
    者沒有說這部分會報導等語，尚非子虛，則被告二人既係被
    動接受採訪，採訪內容集中在其等與許鄭溫溫之訴訟案件，
    其等並非主動要求證人吳明儀報導關於聲請人之言論，且被
    告對於證人吳明儀採訪之筆記、撰文之內容，於出刊前均無
    所知悉，自難逕認被告二人有誹謗聲請人名譽之故意。
  (四)被告二人在壹週刊第三百十五期報導上開言論後，曾去函證
    人吳明儀要求更正一節，業據證人吳明儀證稱：丙○○、甲○○在壹週刊第三百十五期發行後，打電話給我，他們覺得
    我們報導有部分和他們想強調的重點不一樣，這部分刊出來
    不太好，希望我們可以更正，就是他們來函更正的部分，不
    要寫成他們姊弟之間爭產，但我們仍是基於採訪他們的內容
    來登出，後來我們照丙○○、甲○○來函的更正啟示刊載在
    第三百十六期，大概就是澄清沒有要爭產的意思等語屬實（
    臺北地檢署九十七年度偵字第一二一七九號卷第八頁、九十
    七年度偵續字第六○四號卷第四十三頁參照），並有壹週刊
    第三百十六期第十四頁來函「貴刊三一五期（太子集團介入
    厚生姊弟爭產風暴），有關本人與家弟乙○○爭產報導，因
    家父徐風楷、家母徐鐘碧之遺產尚未完稅，故無姊弟爭產、
    分產問題。厚生化學董事丙○○」一紙在卷可查（臺北地檢
    署九十七年度偵字第一二一七九號卷第十六頁參照），足徵
    被告二人事前不知悉壹週刊會刊載其等關於聲請人之言論，
    被告二人主觀上應無散布於眾之意圖無訛。
  (五)此外，復查卷內資料已無其他積極證據足資認定被告二人有
    何聲請人所指訴之上開犯行，應認被告二人之罪嫌均有不足
    。
六、綜上所述，聲請人於偵查中所指摘不利於被告之事證，業經
    檢察機關詳為調查及斟酌，且原不起訴處分書及高檢署處分
    書所載理由亦未違背經驗法則、論理法則或其他證據法則，
    故認被告二人犯誹謗罪嫌不足，於法並無違誤。聲請人聲請
    交付審判雖臚列前開各項理由，本院就聲請意旨再詳加審酌
    後，認本件尚無積極證據足資證明被告二人有何誹謗之犯行
    ，而仍有合理之可疑存在，聲請人對於駁回再議之處分加以
    指摘，求予交付審判，非有理由。從而，原檢察官及高檢署
    檢察長分別依刑事訴訟法第二百五十二條第十款、第二百五
    十八條前段之規定，就被告二人涉嫌誹謗予以不起訴處分及
    駁回再議之聲請，於法自無違誤，而本院亦不得再蒐集偵查
    卷外之證據加以審認。聲請人本件交付審判之聲請，為無理
    由，應予駁回。
七、依刑事訴訟法第二百五十八條之三第二項前段，裁定如主文
    。
中    華    民    國    99    年    8     月    18    日
                  刑事第九庭審判長法  官  林怡秀
                                  法  官  張詩芸
                                  法  官  徐淑芬
以上正本證明與原本無異。
本裁定不得抗告。
                                  書記官  劉郅享
中    華    民    國    99    年    8     月    18    日

司法院資訊處製作；財團法人民間司法改革基金會備份。
